最  高  行  政  法  院  判  決
109年度年上字第98號
上  訴  人  江永田                                      

            林緯勳                                      

            廖大鵬                                      

            吳政昆                                     

            劉慶華                                      

            陳銘麟                                      
            蘇登祿                                      

            陳耀煌                                     

            陳和聰                                      

            陳金勇                                      

            蔣佳薰                                      

            賴政忠                                      

共      同
訴訟代理人  洪家駿  律師
被 上訴 人  銓敘部                                  
代  表  人  周志宏              
訴訟代理人  李佳珍              
            林建源（兼送達代收人）  

上列當事人間公務人員退休資遣撫卹法事件，上訴人對於中華民
國109年3月19日臺北高等行政法院107年度年訴字第100號判決，
提起上訴，本院判決如下：
　　主  文
上訴駁回。
上訴審訴訟費用由上訴人負擔。
　　理  由
一、本件被上訴人之代表人已於民國109年9月1日變更為周志宏
    ，茲經其具狀聲明承受訴訟，核無不合，應予准許。又，上
    訴人即蔣佳薰，原判決附表二誤繕其姓名為蔣佳勳，應予更
    正。 
二、上訴人等12人係退休公務人員，渠等退休案前經被上訴人依
    公務人員退休法（下稱舊法）分別審定自101年12月2日等日
    期退休生效（上訴人之退休機關、退休生效日、退休等級、
    審定年資及退休金基數或百分比、優惠存款［下稱優存］金額
    除編號6所示優存金額誤植為新臺幣［下同］115萬800元，應
    修正為11萬5,800元外，其餘均同原判決附表二）。嗣被上
    訴人依107年7月1日施行之公務人員退休資遣撫卹法（下稱
    新法）第36條、第37條、第39條等規定（下稱系爭規定），
    分別以如原判決附表二所示之原處分（下合稱原處分），重
    新計算渠等自107年7月1日起之每月退休所得。上訴人不服
    ，提起復審，經公務人員保障暨培訓委員會（下稱保訓會）
    分別以如原判決附表二所示之復審決定（下合稱復審決定）
    駁回。上訴人仍不服，提起行政訴訟，求為判決復審決定及
    原處分均撤銷。經原判決駁回後，上訴人仍不服，遂提起本
    件上訴。　　
三、上訴人起訴之主張、被上訴人於原審之答辯及聲明，均援引
    原判決所載。 
四、原審斟酌全辯論意旨及調查證據之結果，以：
　㈠揆諸司法院釋字第185號解釋意旨，個案審理應適用之法律，
    倘經大法官作成合憲解釋，行政法院即應受解釋意旨之拘束
    ，即須以經大法官認為合憲之法律作為審判依據。司法院釋
    字第782號解釋（下稱釋字第782號解釋）認：「新法第7條
    第2項規定無涉法律不溯及既往原則及工作權之保障，亦未
    牴觸比例原則，與憲法保障人民財產權之意旨尚無違背。同
    法第4條第6款、第39條第2項規定，與憲法保障服公職權、
    生存權之意旨尚無違背。同法第4條第4款、第5款、第18條
    第2款、第3款、第36條、第37條、第38條及第39條第1項規
    定，無涉法律不溯及既往原則，與信賴保護原則、比例原則
    尚無違背。」
　㈡軍公教人員因服公職，取得國家為履行對其退伍除役、退休
    後生活照顧義務而為之給與，係具有財產權性質之給付請求
    權，然應依其財源是否係軍公教人員在職時所提撥，而受不
    同層級之保障。新法第39條第2項但書規定，其性質係在保
    障退休人員之權益，而非不利於其等之規定；又最低保障金
    額與最低生活費標準（社會救助法第4條參照）之概念有別
    ，是對原退休所得低於最低保障金額者，即使不予補足，亦
    與憲法所保障之生存權尚無違背。非一次性之退除給與，因
    退撫給與法律關係之構成要件事實，在現實生活中尚未完全
    具體實現，倘新法有所變動，且將之適用於新法施行後仍繼
    續存在之事實或法律關係，而未調降或追繳已領受之退撫給
    與，即非新法之溯及適用，無涉法律不溯及既往原則。優存
    利息之財源源自於政府預算，年資補償金為退撫新制之實施
    而給予具退撫新制施行前、後年資者之年資補償，均屬恩給
    制之範疇。任何法規皆非永久不能改變，受規範對象對此可
    能變動，非無預見可能，立法者為因應時代變遷與當前社會
    環境需求，在無涉法律不溯及既往原則之情形下，對是否予
    以維持以及如何維持有形成空間，調降退撫給與，為追求高
    於個人信賴利益之重要公共利益所必要，得認無違信賴保護
    原則。準此，原處分依系爭規定，重新核算上訴人之每月退
    休所得，並無違反憲法保障之財產權、生存權、法律不溯及
    既往原則、信賴保護原則及比例原則。
　㈢參照公務人員保障法（下稱保障法）第4條第1、2項、第25條
    及其立法理由，得依保障法規定向保訓會提起復審者，不以
    現職公務人員為限，非現職公務人員基於其原任公務人員身
    分所生的請求權遭受侵害，仍得就該身分所生的公法上財產
    請求權受侵害，提起復審，統一由保訓會審理，以收專業分
    工的效益。另依訴願法第1條規定可知，上開保障法規定為
    訴願法的特別規定，故於保障法上開規定適用範圍內所生爭
    議，均應循復審程序救濟，不得依訴願法提起訴願。如原判
    決附表二所示之原處分是依新法規定重新審定上訴人自107
    年7月1日起的退休所得，是關於上訴人基於其原公務人員身
    分所生退休金請求權的行政處分，就此所生的公法上爭議，
    依保障法第25條第1項後段規定，自應循復審程序救濟。原
    處分亦已表明提起救濟之程序，應循保障法規定提起復審，
    上訴人雖以訴願書格式提起訴願，然其既已表明欲撤銷者為
    如原判決附表二所示之原處分，被上訴人亦以保障法所規定
    之復審程序審理，故上訴人主張本件應依訴願程序進行，被
    上訴人擱置不為訴願決定云云，顯係誤解法令規定，自無理
    由。
　㈣新法係於106年8月9日經總統明令公布，其第95條第1項規定
    ，除第7條第4項及第69條自公布日施行外，其餘條文自107
    年7月1日施行。被上訴人原處分係依總統已明令公布之新法
    ，重新計算上訴人自107年7月1日起之每月退休所得，並於1
    07年6月30日以前即已送達上訴人而發生外部效力，惟原處
    分亦敘明，上訴人每月退休所得，應自107年7月1日起，重
    新計算等語，因此，原處分之內部效力係自107年7月1日才
    發生，與新法第95條第1項規定之特定施行日期並無不合，
    是原處分確係依法而為；從而上訴人訴稱原處分違反公法行
    為時的效力，應予無效云云，洵屬渠等錯誤見解，核無足採
    等由為據，判決駁回上訴人之訴。
五、上訴意旨略以：
　㈠退休公務人員已非現職公務人員，其主體資格僅係人民，就
    退休前之公職身分所生之請求權受侵害時，本得依訴願法之
    相關規定進行救濟，原判決稱原任公務人員身分所生的請求
    權遭受侵害提起復審，統一由保訓會審理，以收專業分工的
    效益等語，其中所謂專業分工的效益，除未有具體之立法理
    由支撐，反而係對人民憲法上所保障之訴訟權的過度限制，
    職此，原審就本件排除訴願法第1條第1項之適用，判決違背
    法令。
　㈡原審雖稱系爭規定並未違反憲法保障人民財產權之意旨，亦
    不違反信賴保護原則及比例原則，然原審僅泛稱立法者為因
    應時代變遷及當前社會環境需求云云，即駁回上訴人之訴，
    未本於審判獨立之精神具體解釋並撤銷原處分，容有判決違
    背法令之情事。法官應依憲法第80條規定獨立審判，不受外
    來干涉，若於審理本案時，對於所適用之新法認有牴觸憲法
    之疑義，並有侵害上訴人公法上財產請求權時，應就本案聲
    請司法院解釋憲法，或就釋字第782號解釋聲請補充解釋。
    此外，就原處分部分已有違反財產權、法律不溯及既往原則
    、信賴保護原則等重大明顯瑕疵，原判決僅以釋字第782號
    解釋之論述為理由，而未就上開瑕疵獨立調查、判斷，逕為
    不利上訴人之認定，實非適法妥當。
　㈢軍公教退撫給與乃國家為履行其對公務員之退休生活照顧義
    務，而賦予由「應考試服公職權」所衍生之兼具「生存權」
    與「財產權」性質的公法上財產請求權，並非一般之財產權
    。釋字第782號解釋之「層級化財產權保障」理論，於我國
    憲法釋義學體系上恐有疑慮，蓋財產權相對於其他基本權本
    居於較次要的地位，無法想像僅財產權受侵害，即可受不同
    層級之保障，又財產權之保障還能如何層級化？再者，若謂
    政府提撥及補助的退休撫卹基金款項本息，退休公務人員對
    之主張所謂「財產上請求權」時，立法者可以享有較高的立
    法形成空間，即政府可任意自行決定提繳金額，又如何能保
    障退休公務人員之生存權與財產權？故依法提撥基金之費用
    ，無論由個人提繳或政府撥繳者，均應受相同之財產權保障
    。
　㈣觀諸共同提撥制之規定，可知軍公教人員之退休金及優存利
    息性質上乃屬遞延工資，為退休公務員當然享有之既得權，
    政府自有給付義務。公務人員退撫給與請求權的權利內容於
    其退休時即告確定，構成要件事實已完全實現，該法律關係
    已然終結，只剩政府應依法履行其給與義務而已，退休人員
    無須定期提出申請，係由政府主動給與月退休金。原判決未
    察原處分已違反法律不溯及既往原則，亦未論述何以退撫給
    與法律關係尚未終結之理由，逕為不利上訴人之認定，乃判
    決不適用法則。
　㈤上訴人之信賴基礎為舊法（上訴理由誤植為新法）及原始退
    休公函等，上訴人據此為生活與財務規劃，客觀上已具體表
    現其信賴，其信賴利益在憲法上值得保護，故有信賴保護原
    則之適用。原判決稱「任何法規皆非永久不能改變，受規範
    對象對此可能變動，亦非無預見可能。」果爾，退休公務人
    員該如何預見未來法規可能改變，而據以安排退休生活？退
    步言，縱如原判決所述原處分未違反法律不溯及既往原則及
    信賴保護原則（假設語氣），嗣後新法仍得再次修正，設定
    更低的退休所得上限，此有無界限？其「滑坡效應」有無停
    損點？如原審上開見解可採，是否退休公務人員對此未來可
    能的削減亦有預見可能，仍無違反法律不溯及既往原則及信
    賴保護原則？綜上，原判決確有諸多違誤，應予撤銷等語。
六、本院查：
　㈠憲法第78條規定：「司法院解釋憲法，並有統一解釋法律及
    命令之權。」第173條規定：「憲法之解釋，由司法院為之
    。」第171條第2項規定：「法律與憲法有無牴觸發生疑義時
    ，由司法院解釋之。」第79條第2項規定：「司法院設大法
    官若干人，掌理本憲法第78條規定事項……」是解釋法律牴觸
    憲法而宣告其為無效，乃專屬司法院大法官之職掌。司法院
    依上開規定所為之解釋，有拘束全國各機關及人民之效力，
    各機關處理有關事項，應依解釋意旨為之，違背解釋之判例
    ，當然失其效力，亦經司法院釋字第185號解釋宣示在案。
    上開解釋所稱之全國各機關，當然包含法院在內。又法官依
    據法律獨立審判，憲法第80條定有明文，故依法公布施行之
    法律，法官應以其為審判之依據，不得認定法律違憲而逕行
    拒絕適用；又該法律如經司法院作成解釋宣告未違憲，依前
    段之說明，法院亦自應受其拘束，於審理個案時，依解釋意
    旨為之；且於該解釋作成後，如無因憲法或相關法律有所修
    正，或相關社會情事已有重大變更，而有重行認定與判斷之
    必要，並聲請經司法院再作成變更或補充之解釋，應不許法
    院或其他任何人民或機關持歧異之見解不予遵守。
　㈡經查，上訴人原係公務人員，於107年6月30日前分別經被上
    訴人核定退休生效。嗣新法於106年8月9日制定公布，除第7
    條第4項及第69條自公布日施行外，其餘條文自107年7月1日
    施行，被上訴人爰以原處分分別重新計算上訴人於107年7月
    1日起之每月退休所得，為原判決依法確定之事實，並有原
    處分附卷可憑。依上訴人於原審起訴時，對於原處分所為事
    實之認定及適用新法之結果本身均不爭執，所爭執者僅係據
    以作成原處分之新法是否違反法律不溯及既往原則、信賴保
    護原則，而有違憲問題之指摘。然原審已論明：司法院作成
    釋字第782號解釋，認「新法第7條第2項規定無涉法律不溯
    及既往原則及工作權之保障，亦未牴觸比例原則，與憲法保
    障人民財產權之意旨尚無違背。同法第4條第6款、第39條第
    2項規定，與憲法保障服公職權、生存權之意旨尚無違背。
    同法第4條第4款、第5款、第18條第2款、第3款、第36條、
    第37條、第38條及第39條第1項規定，無涉法律不溯及既往
    原則，與信賴保護原則、比例原則尚無違背。」依憲法第78
    條及司法院釋字第185號解釋意旨，司法院所為之解釋有拘
    束全國各機關之效力，是個案審理應適用之法律，倘經司法
    院大法官作成合憲解釋，行政法院因受解釋拘束，即須以經
    大法官認為合憲之法律作為審判依據等語。是原審以上訴人
    之訴並無理由，予以駁回，於法並無不合。
　㈢上訴意旨雖主張上訴人已非現職公務人員，僅屬一般人民，
    就其權利遭受侵害時自得依訴願法相關規定進行救濟；退休
    金及優存利息性質上乃屬遞延工資，原處分重新計算退休所
    得，實已侵害上訴人由「應考試服公職權」所衍生之公法上
    財產請求權，違反信賴保護原則、法律不溯及既往原則，原
    審未加以調查，僅以釋字第782號解釋論述為理由，逕為不
    利於上訴人之認定，自有悖於審判獨立之可議云云。然查釋
    字第782號解釋業已敘明公務人員月退休所得之總額，繫於
    退休後餘命之長短，是退撫給與並非遞延工資之給付，上訴
    人指退休金及優存利息性質上乃屬遞延工資，顯屬無據；又
    上開解釋復指明，調降退休所得係政府為確保退撫制度永續
    發展，保障退休人員老年經濟生活安全，經檢討原有退休制
    度不合宜之處，並參酌當前世界先進國家公部門退休改革方
    案，分階段改革，公務人員退撫新法之制定，係短程改革之
    作為，旨在檢討現行制度，期以達成退撫基金用盡年限由原
    120年延後至139年之現階段改革效益，解決急迫財務危機，
    而新法調降原月退休所得，使其不得超過依替代率上限計算
    之金額等相關規定，無涉法律不溯及既往原則，且與信賴保
    護原則、比例原則尚無違背，則上訴人所主張侵害上訴人應
    考試服公職權一節，即與新法及上述解釋意旨相違背，而無
    可採。
  ㈣綜上所述，原判決駁回上訴人在原審之訴，並無違誤。上訴
    論旨，仍執前詞，指摘原判決違背法令，求予廢棄，為無理
    由，應予駁回。
七、據上論結，本件上訴為無理由。依行政訴訟法第255條第1項
    、第98條第1項前段、第104條、民事訴訟法第85條第1項前
    段，判決如主文。　
中　　華　　民　　國　　111　 年　   4　  月　  21    日
                    最高行政法院第二庭
                        審判長法官　帥  嘉  寶  
                              法官　林  玫  君 
                              法官　李  玉  卿
　　　　　　　　　　　　　　　法官  洪  慕  芳
　                            法官　鄭  小  康
　　　　　　　　　　　　　　　 
以  上  正  本  證  明  與  原  本  無  異
中　　華　　民　　國　　111　 年　   4　  月　  21    日
                              書記官　徐  子  嵐